臺灣新竹地方法院民事判決  
109年度重訴字第192號
原      告  周梯萬  
            彭忠義  
共      同
訴訟代理人  徐豪駿律師
被      告  新竹縣政府

法定代理人  楊文科  
訴訟代理人  戴愛芬律師
上列當事人間確認租賃關係存在等事件，本院於民國110年10月4
日辯論終結，判決如下：
　　主　　文
原告先位之訴駁回。
原告備位之訴及假執行之聲請均駁回。
訴訟費用由原告負擔。　　
　　事實及理由
壹、程序方面：
一、按確認之訴非原告有即受確認判決之法律上利益者，不得提
    起。所謂即受確認判決之法律上利益，係指法律關係之存否
    不明確，原告主觀上認其在法律上之地位有不安之狀態存在
    ，且此種不安之狀態，能以確認判決將之除去者而言，若縱
    經法院判決確認，亦不能除去其不安之狀態者，即難認有受
    確認判決之法律上利益（最高法院52年台上字第1240號民事
    判例要旨參照）。本件原告主張與被告間就新竹市榮光段三
    小段329、330、331、332、333、334、335、336、337、338
    、339建號建物（下稱系爭建物）及其坐落基地即同段23、2
    3-6地號土地（下合稱系爭房地）成立不定期限之租賃關係
    ，為被告所否認，則原告私法上之地位即有不安之狀態存在
    ，且此不安狀態得以確認判決除去，原告提起本件確認之訴
    ，應認有受確認判決之法律上利益，合先敘明。
二、按不變更訴訟標的，而補充或更正事實上或法律上之陳述者
    ，非為訴之變更或追加，民事訴訟法第256條定有明文。查
    原告起訴時原備位聲明第1項：原告即承租人就新竹市榮光
    段三小段329、330、331、332、333、334、335、336、337
    、338、339建號建物及其坐落基地即同段23、23-6地號土地
    支出有益費用（以不動產估價師或相關鑑定機構鑑定後定之
    ），因而增加該物之價值者，以其現存之增價額為限額內，
    被告應償還其費用予原告，及自起訴狀送達之日起至清償日
    止，按年利率百分之5計算之遲延利息（本院109年度補字第
    448號卷（下稱補字卷）第9頁）。嗣原告於民國（下同）11
    0年10月4日更正前開備位聲明第1項：原告就新竹市○○段○○
    段000○000地號及建物及其坐落基地及同段23及23之6地號土
    地增益新臺幣(下同)23,937,000元，被告應償還23,937,000
    元予原告及自起訴狀送達之日起清償日止，按年利率百分之
    5計算之遲延利息（本院卷第109頁）。原告所為係補充及更
    正事實上之陳述，核與上開規定相符，應予准許。
貳、實體方面：
一、原告主張：
㈠、兩造於101年4月23日就新竹市○○段○○段00號建物（下稱原建
    物）及其坐落基地即同段23、23-6地號土地簽訂「新竹縣縣
    有非公用房地租賃契約」（下稱原契約），嗣原告進行增建
    工程時，原建物因年久失修而自然倒塌，原告經徵得被告同
    意後，拆除原建物，並於原地以原告為起造人，興建系爭建
    物。原告於租賃期間屆滿（106年4月22日）前與被告達成續
    租之合意，原告已繳納106年4月23日至106年10月22日之租
    金，並將106年10月23日至109年4月22日之租金辦理提存。
    被告遲至107年5月18日始片面通知終止租賃關係，然兩造就
    系爭房地係成立不定期限之租賃關係，非可任由被告率斷終
    止。又系爭建物係原告花費近1,500萬元進行新建主體結構
    及基礎裝修工程，加上水電瓦斯、消防、衛浴設備、停車空
    間代金等費用，原告共支出有益費用約2,400萬元。爰依租
    賃之法律關係及民法第431條規定起訴。
㈡、訴之聲明：
  ⒈先位聲明：
　⑴確認兩造就新竹市榮光段三小段329、330、331、332、333、
    334、335、336、337、338、339建號建物及其坐落基地即同
    段23、23-6地號土地之租賃關係存在。
　⑵訴訟費用由被告負擔。
  ⒉備位聲明：
　⑴原告就新竹市○○段○○段000○000地號及建物及其坐落基地及同
    段23及23之6地號土地增益23,937,000元，被告應償還23,93
    7,000元予原告及自起訴狀送達之日起清償日止，按年利率
    百分之5計算之遲延利息。
　⑵訴訟費用由被告負擔。　
　⑶原告願供擔保請准宣告假執行。　　　
二、被告答辯：
㈠、原告自原契約租期屆滿前，曾於106年3月間多次向被告提出
    續約申請，被告於106年6月20日發函同意續租，並檢具租賃
    契約，限期原告於106年6月30日前補足押租金、繳納租金及
    辦理簽約與租約公證手續。原告事後雖補足押租金及繳清租
    金，惟遲未簽訂租約及公證手續，經被告催促仍未配合辦理
    ，並自107年3月起，逕提出已屆滿失效之原契約、被告同意
    續租之函文，以被告受領遲延為由，提存租金，更於107年4
    月9日提出說明書，要求被告配合修改契約關於租賃期限、
    租期屆滿後費用請求權等約定，因顯與原契約增修條文精神
    不符，經被告回函表示不予同意，並請原告於函到10日內辦
    理簽約及公證手續，逾期未辦理，被告即依契約第19條終止
    契約。因原告均未配合，被告於107年5月18日發函原告，以
    原告違反租賃契約之約定或承諾事項，經被告限期改善而不
    改善為由，終止租賃關係。是以，兩造間就系爭房地之租賃
    關係，因可歸責原告之事由，業經被告合法終止，且經鈞院
    107年度訴字第516號民事判決確定。又依原租約第20條及增
    補條文約定，兩造已明文排除民法第431條第1項請求有益費
    用返還規定之適用，原告於租賃關係終止後，自不得向被告
    請求償還有益費用。
㈡、答辯聲明：
  ⒈原告之訴及假執行聲請均駁回。
  ⒉訴訟費用由原告負擔。
  ⒊若受不利判決，被告願供擔保，請准宣告免為假執行。
三、法院之判斷：　
㈠、經查，被告前就其所管理之門牌號碼新竹市○○街00號建物（
    即新竹市○○段○○段00○號）及坐落基地（即新竹市○○段○○段0
    0○0000地號土地），於101年4月23日與原告周梯萬、彭忠義
    簽訂「新竹縣縣有非公用房地租賃契約」，約定租期5年（
    下稱原契約）。嗣因原告於租期中進行整修時，不慎毀損原
    建物，兩造乃協議由原告再新建以被告為起造人、建物所有
    權為被告所有之三層建物，並於102年11月1日簽訂「租賃契
    約增補內容」，租賃建物嗣增修為「門牌號碼新竹市○○街00
    號、2樓、3樓；新竹市○○街00號、2樓；新竹市○○街00號、2
    樓；新竹市○○街00號、82之1號；新竹市○○街00號（即新竹
    市榮光段三小段329、330、331、332、333、334、335、336
    、337、338、339建號）等建物」（下與租賃基地合稱系爭
    房地），合意仍按原契約第4條規定收取、繳納租金。原告
    自原契約租期屆滿前之106年3月起，曾多次向被告提出續約
    申請，經被告於106年6月20日發函同意續租及檢具空白之書
    面租賃契約（下稱106年6月版續租契約），要求原告應於期
    限內補足押租金、繳納租金及辦畢簽約手續。而原告事後雖
    補足押租金及繳清租金，惟遲未簽訂書面契約，屢經被告催
    促仍未配合辦理簽訂書面契約及辦理公證手續。自107年3月
    起，原告提出已屆滿失效之原契約、被告同意續租之函文，
    而以被告受領遲延為由向本院提存所提存租金外，更要求被
    告配合修改續租契約中關於租賃期限、租期屆滿後費用請求
    權等約定，然因此顯與兩造簽訂之原契約增修條文精神不符
    ，經被告回函表示不予同意，並請原告應於函到10日內簽約
    ，否則即依兩造於106年11月1日協調會決議修正之契約（下
    稱106年12月版續租契約）第19條約定終止合約。原告仍置
    之不理，被告乃於107年5月18日發函以原告二人違反租賃契
    約之約定或承諾事項，經被告限期改善而不改善為由，依10
    6年12月版續租契約第19條第1項12款約定終止租賃關係，而
    該份函文已於107年5月22日送達原告。有原租賃契約增補條
    文、新竹縣政府106年6月20日函及原告製作之106年6月版租
    賃契約、新竹縣政府106年8月21日函、新竹縣政府106年9月
    21日函、106年11月1日房地續租案協調會會議紀錄及原告製
    作之106年12月版租賃契約、新竹縣政府107年3月20日函、1
    07年4月9日說明書、新竹縣政府107年4月16日函、新竹縣政
    府107年5月18日函及送達證書在卷可稽（補字卷第139-197
    頁）。被告前對原告起訴請求遷讓房屋返還土地、違約金及
    相當於租金之不當得利等，經本院107年度訴字第516號民事
    判決在案。該判決爭點為「：㈠兩造間就系爭房地有無租賃
    關係存在？㈡原告（即本件被告）主張終止租約，請求被告
    （即本件原告）遷讓房屋及返還系爭房地，有無理由？㈢原
    告（即本件被告）請求被告（即本件原告）給付違約金及相
    當於租金之不當得利，是否有理？」，經本院107年度訴字
    第516號民事判決在案，本院依職權調閱該案卷宗查明，並
    有前開民事判決在卷可稽（補字卷第199-212頁）。以上事
    實兩造均不爭執。
㈡、按學說上所謂之爭點效，係指法院於確定判決理由中，就訴
    訟標的以外當事人所主張之重要爭點，本於當事人辯論之結
    果已為判斷時，除有顯然違背法令，或當事人已提出新訴訟
    資料足以推翻原判斷之情形外，於同一當事人就與該重要爭
    點有關所提起之他訴訟，不得再為相反之主張，法院亦不得
    作相反之判斷，以符民事訴訟法上之誠信原則而言。是爭點
    效之適用，必須前後兩訴訟當事人同一，且前案就重要爭點
    之判斷非顯然違背法令，及當事人未提出新訴訟資料足以推
    翻原判斷等情形始足當之（最高法院99年度台上字第781號
    民事裁定意旨參照）。
㈢、參酌本院107年度訴字第516號民事判決之當事人與本件判決
    之當事人相同（僅原告、被告地位互換），前開民事判決之
    爭點為：「㈠兩造間就系爭房地有無租賃關係存在？㈡原告（
    即本件被告）主張終止租約，請求被告（即本件原告）遷讓
    房屋及返還系爭房地，有無理由？㈢原告（即本件被告）請
    求被告（即本件原告）給付違約金及相當於租金之不當得利
    ，是否有理？」已本於當事人辯論之結果而為判斷：「原告
    已將續租契約之修正內容說明詳細，亦即載明租約期間自10
    6年4月23日起至111年4月22日止共計5年、租金調整為每月1
    74,237元，同時檢附與說明內容相符之106年6月版續租契約
    ，且被告亦可自該份契約中得知租賃物即為原契約增補條文
    所載標的。而被告於收受該份函文後，並未就原告提出之續
    約條件作有任何反對之表示，並隨即於106年6月30日、106
    年8月1日依照函文所附租金收入繳款書繳納系爭房地106年4
    月23日至106年7月22日、106年7月23日至106年10月22日按
    調升後之每月租金174,237元，有租金收入繳款書在卷可參
    （見該案卷第131頁、第132頁），可認其已有按106年6月版
    續租契約所載內容，與原告成立續租契約之意思，不因未定
    書面而受影響。換言之，依據前開說明，堪認兩造就租賃契
    約必要之點即租金及標的物達成續租之意思表示合致，系爭
    租賃契約已成立生效，是兩造於原契約租期屆滿後，就系爭
    房地另有續租之租賃關係存在，且租期為5年等事實，堪予
    認定。…被告對於兩造就系爭房地所成立之系爭租賃契約，
    租賃期限為5年，應知之甚詳，此參以被告曾於107年4月9日
    出具說明書，請求原告依據情事變更原則延長本案租期（見
    該案卷第57頁），可認兩造確係於續租時成立定期契約甚明
    。…兩造就租賃系爭房地事宜，既作有應簽訂書面契約並經
    公證之約定，被告即有依約履行之義務，然其因可歸責自身
    之因素而未配合辦理，經原告多次發函限期改善未果，自屬
    違約，原告據此以107年5月18日府財產字第1070005912號函
    終止與被告間之租約關係（見該案卷第61-65頁），即屬有
    理。…兩造間就系爭房地所成立之租賃關係，業經原告終止
    而消滅，已如前述，是被告已不具占用系爭房地之正當權源
    ，而其仍繼續占有使用該等不動產，即屬無權占有」。前開
    民事判決經原告提起上訴，臺灣高等法院於110年3月8日以1
    10年度上字第61號民事裁定駁回，原告不服提起抗告，經最
    高法院110年度台抗字第698號民事裁定駁回確定。是兩造間
    就系爭房地之租賃關係已於107年5月18日終止，業經本院10
    7年度訴字第516號民事確定判決本於兩造辯論之結果而為判
    斷，且其判斷並無顯然違背法令情形，本件兩造均係上開確
    定判決之同一訴訟當事人，原告於本件並未提出新訴訟資料
    足以推翻原判斷，其於本件自不得再為相反之主張，本院亦
    不得作相異之判斷。從而，原告請求確認兩造間就系爭房地
    之租賃關係存在，自無足採。
㈣、按承租人就租賃物支出有益費用，因而增加該物之價值者，
    如出租人知其情事而不為反對之表示，於租賃關係終止時，
    應償還其費用。但以其現存之增價額為限，民法第431條第1
    項定有明文。上開有關有益費用償還請求權之規定，核其性
    質非屬強制之規定，本於契約自由及私法自治原則，於不違
    反公序良俗或顯失公平之情形下，非不得以特約方式，予以
    排除，而不予適用（最高法院110年度台上字第1197號判決
    意旨參照）。
㈤、原契約第6條不得任意增建、改建或修建約定第1項：「租賃
    房地，限現狀使用。乙方（即原告）非得甲方（即被告）事
    前書面同意，不得就租賃房地任意增建、改建或修建，如房
    屋有修繕或改裝設施之必要，亦應得甲方之書面同意後始得
    為之，且不得有損害原有建築之功能、結構等減損原有建築
    利用價值之情事，其費用由乙方自行負擔，不得抵償租金請
    求甲方予以補償」。第3項：「若乙方有違反前2項規定之情
    事者，甲方得定相當期限催告乙方回復原狀。逾期未回復原
    狀者，甲方得逕行終止契約，並要求乙方支付回復原狀之費
    用。乙方並應自違約時起算至甲方確認已回復原狀為止，按
    月計罰租金金額3倍之懲罰性違約金。若致甲方遭受損害，
    並應賠償甲方所受損害，且不得要求補償」。第20條返還房
    地第1項：「本契約租賃期間屆滿、終止或解除時，租賃關
    係即行消滅，乙方應於期間屆滿之日起15日內或甲方指定之
    日無條件將租賃房地點交返還予甲方」。第2項：「前項情
    形，乙方應將租賃房地回復原狀交還甲方。但增建、改建或
    裝修之部分，經甲方同意留置者，應無條件無償歸屬於甲方
    所有，不得拆除，並不得向甲方請求任何補償」（補字卷第
    19、22頁）。又兩造於102年11月1日辦理租賃契約增補內容
    ，原租賃契約增補條文記載：承租人周梯萬、彭忠義（以下
    簡稱乙方）與新竹縣政府（以下簡稱甲方）業於民國101年0
    4月23日在臺灣新竹地方法院公證處就原租賃契約完成公證
    。因乙方施工不慎導致原承租建物坍塌滅失，乙方重新於原
    租賃基地上興建三層樓建物（新竹市○○街00號等11棟建號）
    ，並已完成建物保存登記，經甲乙雙方同意變更此棟新建建
    物為租賃標的，茲因原租賃契約之建物門牌、建號及承租面
    積等已修正，特就原租賃契約部分條文增補如下，並辦理公
    證事宜。第6條第4項：「乙方新建完成之建築物，應無條件
    無償歸屬於甲方所有，甲方同意新建建物分設水電，且乙方
    應以甲方名義辦理建物所有權第一次登記，其所有相關費用
    均由乙方自行負擔。…」。第20條第2項但書：「但新建、增
    建、改建或裝修之部分，經甲方同意留置者，應無條件無償
    歸屬於甲方所有，不得拆除，並不得向甲方請求任何補償」
    （補字卷第139-144頁）。由上開契約約定可知，兩造約定
    新建完成之建築物無條件無償歸屬於被告，原告因新建、改
    建等而支出之相關費用，不得向被告請求。則兩造既已於原
    契約及租賃增補契約為特別約定，即得排除民法第431條第1
    項規定之適用，縱原告為系爭房地支出有益費用一事屬實，
    然兩造已約定由原告自行負擔相關費用，其請求被告償還有
    益費用，自屬無據，無從准許。　　
㈥、綜上所述，原告依租賃之法律關係及民法第431條規定，先位
    聲明請求：確認兩造就新竹市榮光段三小段329、330、331
    、332、333、334、335、336、337、338、339建號建物及其
    坐落基地即同段23、23-6地號土地之租賃關係存在。備位聲
    明依民法第431條規定請求：原告就新竹市○○段○○段000○000
    地號及建物及其坐落基地及同段23及23之6地號土地增益23,
    937,000元，被告應償還23,937,000元予原告及自起訴狀送
    達之日起清償日止，按年利率百分之5計算之遲延利息，均
    為無理由，應予駁回。原告備位之訴既經駁回，其假執行之
    聲請亦失所依附，應併予駁回。
四、本件判決基礎之事證已臻明確，兩造其餘之攻擊防禦方法及
    所舉之證據，經審酌後認均與本件判決結果不生影響，爰不
    一一論列。
五、據上論結，原告先位、備位之訴均無理由，依民事訴訟法第
    78條，判決如主文。
中　　華　　民　　國　　110 　年　　11　　月　　5 　　日
　　　　　　　　　民事第二庭　　法　官　林麗玉
以上正本係照原本作成。
如對本判決上訴，須於判決送達後20日內向本院提出上訴狀。併
繳納上訴審裁判費。
中　　華　　民　　國　　110 　年　　11　　月　　5 　　日
　　　　　　　　　　　　　　　　書記官　郭春慧